ACORDAO-COMPLETO-2414271

ACÓRDÃO 1832/2020 ATA 26/2020 - PLENÁRIO

VISTOS, relatados e discutidos estes autos de Embargos de Declaração em Representação opostos pelo Serviço Federal de Processamento de Dados (Serpro) e pela empresa Padrão IX Informática Sistemas Abertos S.A. contra o Acórdão 122/2020-TCU-Plenário,
ACORDAM os Ministros do Tribunal de Contas da União, reunidos em Sessão do Plenário, diante das razões expostas pelo Relator, em:
9.1. conhecer dos embargos de declaração, com fundamento nos arts. 32, inciso II, e 34 da Lei 8.443/1992, e no art. 287 do RI/TCU;
9.2. acolher parcialmente, no mérito, os embargos opostos pelo Serviço Federal de Processamento de Dados (Serpro) e, em consequência, alterar os itens 9.3.4 e 9.3.5 do Acórdão 122/2020-TCU-Plenário para a seguinte redação:
9.3.4. autorizações para contratação por inexigibilidade, efetuadas pelos gerentes, superintendentes, diretores, consultoria jurídica, conselheiros e presidente, sem respeito ao devido processo legal, previamente à conclusão do planejamento da contratação, sem respaldo em Estudo Técnico Preliminar e Projeto Básico, o que afronta o Art. 31 c/c art. 42, VIII da lei 13.303/2016, bem como os arts. 6º, 7º e 8º do Regulamento de Licitações e Contratos do Serpro, aprovado pela Deliberação GA-013/2017;
9.3.5. não existência nos autos da contratação dos seguintes artefatos relativos à solução adotada (Sterling File Gateway) , o que afronta Art. 31 c/c art. 42, VIII da lei 13.303/ bem como os arts. 6º, 7º e 8º do Regulamento de Licitações e Contratos do Serpro, aprovado pela Deliberação GA-013/2017;
9.3.5.1. estudos técnicos relativos à viabilidade, vantagens e desvantagens de substituição da ferramenta similar em uso;
9.3.5.2. análise de riscos e os planos de migração de uma solução para a outra; 
9.3.5.3. análise comparativa dos custos das soluções para avaliação da vantajosidade econômica da substituição;
9.3.  acolher parcialmente, no mérito, os embargos opostos pela empresa Padrão IX Informática Sistemas Abertos S.A, esclarecendo à embargante que:
9.3.1. o prazo de cinco anos para utilização da ferramenta Sterling File Gateway foi manifestado pelo próprio Serpro (peça 15, p. 13) ;
9.3.2. tal perspectiva temporal apresentada pela contratante justifica-se frente aos esforços e custos promovidos pelo Serpro para a migração da solução de transferência de arquivos da Padrão IX para a da IBM, com duração de praticamente um ano, não sendo razoável a utilização da ferramenta da IBM por apenas dois anos;
9.4. manter em seus exatos termos os demais itens do Acórdão 122/2020-TCU-Plenário;
9.5. dar ciência deste acórdão, assim como do relatório e do voto que o fundamentam, aos embargantes.

Embargos de declaração interposto contra acórdão que indeferiu pedido de medida cautelar em processo de representação sobre possíveis irregularidades ocorridas em contrato de tecnologia da informação.

3. EMBARGANTES: Serviço Federal de Processamento de Dados (Serpro) E Padrão IX Informática Sistemas Abertos S.A. (CNPJ 26.460.584/0001-71)

13.1. Ministros presentes: José Mucio Monteiro (Presidente), Walton Alencar Rodrigues, Benjamin Zymler, Aroldo Cedraz, Raimundo Carreiro (Relator), Ana Arraes, Bruno Dantas e Vital do Rêgo.
13.2. Ministro-Substituto convocado: Marcos Bemquerer Costa.
13.3. Ministros-Substitutos presentes: Augusto Sherman Cavalcanti, André Luís de Carvalho e Weder de Oliveira.

ACORDAO-COMPLETO-2435268

Acórdão 2844/2020 - Plenário

RAIMUNDO CARREIRO

Adoto como Relatório, nos termos do art. 1º, § 3º, inciso I, da Lei 8.443/92 a instrução de peça eletrônica  de peça 184, lavrada no âmbito da Secretaria de Fiscalização de Tecnologia da Informação (Sefti) , a qual foi  endossada pelo Diretor da Subunidade e pelo Titular da Unidade Técnica (peças 185 e 186) :
"INTRODUÇÃO
1.	Trata-se de embargos de declaração opostos pelo Serviço Federal de Processamento de Dados (Serpro) e pela empresa Padrão IX Informática Sistemas Abertos S.A. contra o Acórdão 122/2020-TCU-Plenário (peça 164) , por meio do qual esta Corte indeferiu o requerimento de medida cautelar formulado pela empresa Padrão IX para a suspensão da execução do Contrato 62.606/2018, firmado entre o Serpro e a empresa IBM Brasil - Indústria, Máquinas e Serviços Ltda. O referido Acórdão determinou ainda a ciência ao Serpro de irregularidades evidenciadas no processo de contratação do referido contrato, bem como a realização de audiência dos responsáveis pelo planejamento e condução da contratação.
HISTÓRICO
2.	Cuidam os autos de representação com pedido de medida cautelar, impetrada pela empresa Padrão IX Informática Sistemas Abertos S.A. (Padrão IX) , CNPJ 26.460.584/0001-71, a respeito de possíveis irregularidades ocorridas no contrato de tecnologia da informação (TI) 62.606/2018 (peça 21) , celebrado entre o Serviço Federal de Processamento de Dados (Serpro) e a empresa IBM Brasil - Indústria, Máquinas e Serviços Ltda. (IBM) , CNPJ 33.372.251/0001-56, em 29/6/2018, por meio de contratação direta por inexigibilidade, com fulcro no art. 30, caput, da Lei 13.303/2016 (peça 1) . O valor total estimado do contrato para o período de 24 meses foi de R$ 144.021.795,78, conforme consta da cláusula 5.1 do instrumento contratual (peça 21, p. 76) e da proposta comercial, item 5 - Resumo da Oferta (peça 30, p. 80-81) . 
3.	Faz parte do contrato a aquisição da solução IBM Sterling File Gateway, cujos valores totais incluindo Licenças de Uso, Subscrição e Suporte (S&S) e o serviço AVP foram de R$ 3.293.752,40, o que corresponde a 2,3% do valor total da contratação (R$ 144.021.795,78) . Essa solução foi constituída pelos seguintes componentes (peça 30, p. 49-50 e 69-70) :
	Part Number (PN) 
	Descrição sucinta

	Licença e S&S Ano 1
	S&S Ano 2
	
	D0T5VLL
	E0EHRLL
	IBM Sterling File Gateway Financial Enterprise Edition

	D1FPTLL
	E0LF4LL
	IBM Control Center Managed Server Monitoring

	D1J4ILL
	E0LYJLL
	IBM Sterling Connect:Direct Solo

	D0T5ZLL
	E0EHTLL
	IBM Sterling File Gateway Financial Enterprise Edition for Non-Production Environment

	D1FPXLL
	E0LF6LL
	IBM Control Center Managed Server Monitoring for Non-Production Environment

4.	Em 8/8/2018, a empresa Padrão IX, a qual, à época da assinatura do contrato 62.606/2018, fornecia ao Serpro a solução tecnológica Q-Ware Family, no âmbito do Contrato 61.441/2018, que segundo a representante seria similar à ferramenta IBM Sterling File Gateway, interpôs a representação (peça 1) , alegando, em suma:
a)	 falhas no planejamento da contratação;
b)	 contratação direta indevida;
c)	 contratação de solução de TI em duplicidade;
d)	 falta de isonomia entre as empresas contratadas para fornecimento do mesmo tipo de solução de TI;
e)	 riscos de monopólio e de jogo de planilhas;
f)	 fuga à licitação; e
g)	 antieconomicidade do novo contrato.
5.	Esta Secretaria de Fiscalização de Tecnologia da Informação (Sefti) realizou a instrução preliminar em 20/8/2018 (peça 4) , na qual destacou a existência de plausibilidade jurídica (fumus boni iuris) , considerou afastado o pressuposto do periculum in mora, uma vez que o contrato já havia sido assinado em 29/6/2018, e propôs conhecer da representação e realizar diligência e oitiva do Serpro, bem como oitiva da IBM, a fim de obter informações imprescindíveis ao esclarecimento dos indícios de irregularidades apontados, tendo o Ministro Relator à época, José Múcio Monteiro, manifestado-se de acordo com as propostas desta unidade técnica.
6.	Promovidas as oitivas e diligências (peças 7, 8, 15 e 25) , a Sefti propôs o indeferimento do pedido de medida cautelar, tendo em vista que naquele momento não se vislumbrava o fumus boni iuris para a concessão da medida, bem como se detectava a existência do periculum in mora ao reverso, pois naquela ocasião o contrato com a IBM já estava sendo executado desde 29/6/2018 e, de acordo com o cronograma do contrato, o processo de transição da ferramenta Q-Ware Family, fornecida pela Padrão IX, para a IBM Sterling File Gateway já deveria estar em andamento (peça 41, p. 19-20) , propondo ainda novas oitivas. Referida proposta foi acatada pelo Min. Relator.
7.	Após promover instruções preliminares e novas oitivas ao Serpro, à IBM e à Padrão IX (peças 41, 44, 65, 71, 72 e 73) , a Sefti emitiu instrução de mérito à peça 161, na qual propôs:
220.	Ante todo o exposto, submetem-se os autos à consideração do Relator, Ministro Raimundo Carreiro, propondo:
220.1.	conhecer da presente representação, satisfeitos os requisitos de admissibilidade previstos nos arts. 235 e 237, inciso VII, do Regimento Interno do TCU, c/c o art. 30, caput, da Lei 13.303/2016, e no art. 103, § 1º, da Resolução - TCU 259/2014, para, no mérito, considerá-la parcialmente procedente;
220.2.	indeferir o requerimento de medida cautelar formulado pela empresa Padrão IX Informática Sistemas Abertos S.A. (CNPJ 26.460.584/0001-71) para a suspensão da execução do Contrato 62.606/2018, firmado entre o Serviço Federal de Processamento de Dados e a empresa IBM Brasil - Indústria, Máquinas e Serviços Ltda. (CNPJ 33.372.251/0001-56) , em face da ausência dos pressupostos legais;
220.3.	dar ciência ao Serviço Federal de Processamento de Dados de que foram identificadas as seguintes impropriedades no âmbito do Contrato 62.606/2018, firmado com a IBM Brasil - Indústria, Máquinas e Serviços Ltda:
220.3.1.	contratação direta por inexigibilidade da solução Sterling File Gateway sem respaldo legal, em especial no art. 30 da Lei 13.303/2016, tendo em vista:
220.3.1.1.	a disponibilidade no mercado de produtos com funcionalidade similar, inclusive com a existência de contratação de outro fornecedor por parte do próprio Serpro; e
220.3.1.2.	a inexistência, nos autos do planejamento da contratação, de estudos e justificativas para se adotar a referida solução como a única adequada ao atendimento dos requisitos técnicos do serviço de transferência controlada de arquivos no Serpro;
220.3.2.	contratação da solução Sterling File Gateway sem buscar assegurar a seleção da proposta mais vantajosa e a observância dos princípios da isonomia, da impessoalidade e da obtenção de competitividade, o que afronta o disposto no caput do art. 31 da Lei 13.303/2016;
220.3.3.	elaboração açodada, proforma e a posteriori dos artefatos essenciais ao planejamento da contratação - Estudo Técnico Preliminar e Projeto Básico - apenas com o fito de cumprir o rito processual, em subversão da sequência processual prevista, definindo-se primeiro a forma de contratar para em seguida elaborar os documentos destinados a sustentar tal definição, o que desrespeita o princípio fundamental do planejamento e do controle insculpidos nos incisos I e V, do art. 6º, do Decreto-Lei 200/1967;
220.3.4.	autorizações para contratação por inexigibilidade, efetuadas pelos gerentes, superintendentes, diretores, consultoria jurídica, conselheiros e presidente, sem respeito ao devido processo legal, previamente à conclusão do planejamento da contratação, sem respaldo em Estudo Técnico Preliminar, Projeto Básico e Parecer Jurídico, o que afronta o art. 7º, inciso I, c/c § 2º, inciso I, c/c § 9º da Lei 8.666/1993;
220.3.5.	não existência nos autos da contratação dos seguintes artefatos relativos à solução adotada (Sterling File Gateway) , o que afronta o disposto no inciso IX, do art. 6º da Lei 8.666/1993:
220.3.5.1.	estudos técnicos relativos à viabilidade, vantagens e desvantagens de substituição da ferramenta similar em uso;
220.3.5.2.	análise de riscos e os planos de migração de uma solução para a outra; e
220.3.5.3.	análise comparativa dos custos das soluções para avaliação da vantajosidade econômica da substituição;
220.3.6.	justificativa de preços da solução Sterling File Gateway baseada em uma única fonte de pesquisa, o que desatende a jurisprudência do TCU e o art. 30, § 3º, inciso III, da Lei 13.303/2016; e
220.3.7.	assinatura de contrato para suporte à solução tecnológica similar, com vigência por 24 meses, dois meses antes da data em que ocorreu a contratação da solução Sterling File Gateway, o que desrespeita os princípios fundamentais do planejamento e do controle insculpidos nos incisos I e V, do art. 6º, do Decreto-Lei 200/1967, bem como desatende aos princípios da eficiência e da economicidade constantes do art. 31 da Lei 13.303/2016;
220.4.	encaminhar cópia desta instrução e da decisão que vier a ser proferida ao Serviço Federal de Processamento de Dados e às empresas IBM Brasil - Indústria, Máquinas e Serviços Ltda. e Padrão IX Informática Sistemas Abertos S.A.; e
220.5.	arquivar os presentes autos.
8.	Por meio do Acórdão 122/2020-TCU-Plenário (peça 164) , o Min. Relator acolheu a proposta da Sefti, determinando, ainda:
9.4. determinar ao Serpro a implantação de controles para que as ocorrências mencionadas no subitem 9.3 não se repitam, encaminhando o resultado ao Tribunal no prazo de 90 dias;
9.5. determinar à Sefti:
9.5.1. o monitoramento do presente acórdão, em especial o item 9.4, incluindo, ainda, a evolução dos preços praticados em eventual renovação do Contrato 62.606/2018, no que tange aos serviços de manutenção da solução IBM Sterling File Gateway;
9.5.2. realizar, nos termos do art. 43, II, da Lei 8.443/1992, audiência dos gestores responsáveis pelas irregularidades apontadas no subitem 9.3 desta deliberação;
9.	Após ciência do referido acórdão, o Serpro opôs embargos de declaração à decisão em 13/2/2020 (peça 174) . Em Despacho de 21/2/2020 (peça 178) , o Relator, Ministro Raimundo Carreiro, determinou a remessa dos autos à Sefti para exame de admissibilidade e instrução dos embargos opostos pelo Serpro. Em 2/3/2020, foram juntados aos autos embargos de declaração opostos pela Padrão IX. Esta instrução visa atender ao Despacho do Relator, contemplando a análise também do recurso interposto pela Padrão IX, posteriormente incluída aos autos.
EXAME DE ADMISSIBILIDADE
10.	Inicialmente, deve-se registrar que os embargos de declaração preenchem os seguintes requisitos gerais de admissibilidade, alusivos a todas as espécies recursais, conforme abaixo:
	a) cabimento - a decisão é recorrível; 
	b) singularidade - os recorrentes estão opondo os embargos de declaração contra o Acórdão 122/2020-TCU-Plenário pela primeira vez; 
	c) tempestividade - os embargos foram opostos dentro do prazo previsto no art. 34, § 1º, da Lei 8.443/1992, ou seja, dez dias contados da ciência da comunicação. O Serpro teve ciência do acórdão recorrido em 5/2/2020 (peça 171) e apresentou embargos em 13/2/2020 (peça 174) , já a Padrão IX teve ciência em 12/2/2020 (peça 177) e apresentou recurso em 20/2/2020 (peça 180) ; 
	d) legitimidade - os recorrentes são partes legítima para opor embargos de declaração, consoante o estabelecido no art. 34, § 1º, da Lei 8.443/1992;
	e) adequação - a peça recursal foi apresentada em conformidade com o disposto no art. 32, inciso II, da Lei 8.443/1992 c/c o art. 277, inciso III, do RI/TCU.
11.	Especificamente quanto ao interesse de agir, ocorre que, majoritariamente, o Tribunal compreende que a emissão de ciência acerca dos considerados irregulares ou impróprios não gera sucumbência e, assim, eventual recurso aviado carece de interesse recursal. Essa é a inteligência, por exemplo, dos Acórdãos 159/2014, 164/2014, 708/2015, 842/2015, 1.638/2015 e 330/2016, todos do Plenário; e 105/2014, 3.597/2014, 554/2015 e 1.935/2015, estes da 1ª Câmara.
12.	Todavia, conforme se verá na sequência da presente instrução, os atuais embargos se mostram pertinentes quanto à contradição presente no Acórdão ao aplicar dispositivo legal que não mais incide sobre o objeto analisado. Dessa forma, considera-se que, além dos demais requisitos de admissibilidade constantes no parágrafo 10, supra, há interesse de agir das partes no presente caso.
13.	Em relação aos requisitos específicos, tem-se que os embargos de declaração devem ser utilizados quando houver obscuridade, omissão ou contradição em acórdão do Tribunal, conforme o art. 287, caput, do RI/TCU, devendo o recorrente, além de alegar, apontar a obscuridade, omissão ou contradição que pretende impugnar no corpo da decisão.
14.	O Serpro trouxe aos autos os seguintes embargos ao Acórdão 122/2020-TCU-Plenário, (peça 174) :
14.1. 	omissão/contradição quanto ao item 9.3.1.1 do Acórdão embargado, requerendo que o Tribunal complemente o julgado no sentido de aclarar se a empresa estatal, diante da existência de soluções similares no mercado, será necessariamente obrigada a licitar, mesmo que, tecnicamente, uma das soluções seja superior em termos de padronização, eficiência e segurança, segundo elementos trazidos pelo próprio fornecedor exclusivo da solução nativa e aferidos mediante Prova de Conceito (PoC) , assim como mais vantajosa do ponto de vista econômico;
14.2. 	omissão/contradição quanto ao item 9.3.1.2 do Acórdão embargado, requerendo que o Tribunal se manifeste acerca da possibilidade de a inviabilidade jurídica da contratação direta ser utilizada como consectário lógico da "inexistência" - e não da "improcedência" - dos estudos e justificativas para se adotar determinada solução;
14.3.	omissão/contradição, quanto ao item 9.3.1.2, requerendo que o Tribunal esclareça a respeito da correção de se exigir, em uma contratação direta por inexigibilidade de licitação, que a solução seja "a única adequada ao atendimento dos requisitos técnicos do serviço", notadamente no cenário tratado nos autos;	
14.4. 	quanto aos itens 9.3.4 e 9.3.5, que o TCU se manifeste quanto utilizar dispositivos da Lei 8.666/93 para embasar as irregularidades apontadas, já que referida Lei seria inaplicável às contratações das empresas estatais, uma vez que a Lei 13.303/16 inaugurou um novo regime de contratações; 
14.5.	quanto aos itens 9.3.5.1 a 9.3.5.3, que seja suprida a omissão e a obscuridade apontadas, de forma a passar a constar a (s) norma (s) que fundamenta (m) a exigência dos referidos artefatos, viabilizando a ampla defesa e o contraditório; 
14.6.	quanto ao item 9.3.6, apesar de o TCU apontar a irregularidade, não registrou qual a alternativa mais adequada que o Serpro deveria ter levado a efeito.  
14.7.	quanto ao item 9.5.1 do Acórdão, que ele estaria em contradição com os itens 9.3.1 c/c 9.3.2, uma vez que o TCU entende pela irregularidade da contratação direta, porém determina que a Sefti proceda ao monitoramento da evolução dos preços praticados em eventual renovação do Contrato 62.606/2018;
14.8.	requer, por fim, a concessão de efeitos infringentes ao recurso pela Corte de Contas, considerando que a consequência inarredável do seu provimento é a substituição, e não a mera complementação da decisão anteriormente proferida.
15.	Já a empresa Padrão IX alegou as seguintes questões nos seus embargos de declaração:
15.1	contradição, tendo e vista que, apesar das citadas constatações de que (i) não houve planejamento da contratação, (ii) o Serpro só pesquisou preço de uma única fonte - a própria IBM; (iii) irregularidade na contratação sem licitação, o TCU concluiu pela vantajosidade do contrato;
15.2	omissão sobre as razões para projeção do contrato da IBM com o Serpro para cinco anos, como fez a Unidade Técnica nos presentes autos, com o objetivo da verificação se houve prejuízo ao Serpro na referida contratação, uma vez que o contrato firmado entre o Serpro e a IBM é de apenas dois anos e, considerando-se apenas este período, houve prejuízo ao Serpro;
15.3	a simples determinação para que o Serpro promova processo licitatório com vistas a contratar a solução desejada não trará risco de dano reverso, como afirmou a D. Unidade Técnica;
16.	Considerando que os embargantes apontaram obscuridades, omissões e contradições no acórdão atacado, nos termos do art. 287, §1º, do RI/TCU, e considerando, ainda, que a jurisprudência desta Corte de Contas é no sentido de que o juízo de admissibilidade de embargos de declaração exclui o exame, ainda que superficial, da existência de obscuridade, omissão ou contradição na deliberação recorrida, porquanto tal verificação deve ser feita quando da análise de mérito, os requisitos específicos de admissibilidade previstos para a espécie foram preenchidos.
EXAME TÉCNICO
17.	De início, tem-se que, conforme estabelece o artigo 287 do Regimento Interno do TCU, cabem embargos de declaração quando houver obscuridade, omissão ou contradição em acórdão do Tribunal.  
18.	Conforme a jurisprudência desta Corte, aos embargos declaratórios no TCU aplicam-se as seguintes condições de utilização (Acórdão 1104/2015-TCU-Plenário e 1.620/2015/Plenário, rel. BRUNO DANTAS; Acórdão 731/2019-TCU-Plenário, rel. AUGUSTO NARDES) :
a) não se prestam para a rediscussão do mérito nem para reavaliação dos fundamentos que conduziram à prolação do Acórdão recorrido; 
b) a contradição deve estar contida dentro dos termos do inteiro teor da deliberação atacada; 
c) não há omissão quando a matéria é analisada na instrução da unidade técnica que consta do relatório e que integra as razões de decidir da deliberação; 
d) o julgador não está obrigado a apreciar todos e cada um dos argumentos desfiados pela parte, sendo suficiente que se atenha àqueles bastantes à formação de sua convicção acerca da matéria;
e) eventual erro de julgamento deve ser corrigido por outra via recursal própria. 
19.	Esclarece-se ainda que a jurisprudência estabelece que não se acolhem embargos de declaração opostos com o fim de esclarecer dúvidas do embargante sobre possíveis consequências do julgamento proferido, porquanto configuraria atividade consultiva por parte do TCU, que somente pode se dar por meio de resposta a consultas formuladas por autoridades legitimadas, observados os requisitos de admissibilidade aplicáveis à espécie (Acórdão 2408/2018-TCU-Plenário, rel. MARCOS BEMQUERER) . Nesse sentido, analisam-se a seguir as questões trazidas pelos embargantes.
Embargos de Declaração - SERPRO
20.	Conforme explicitado no parágrafo 19, supra, entende-se que os embargos trazidos pelo Serpro nos parágrafos 14.1, 14.2, 14.3 e 14.6, supra, não devem ser acolhidos por esta Corte, uma vez que trazem questões que extrapolam o caso concreto da matéria julgada no Acórdão embargado, solicitando que o TCU se posicione, em aspecto abstrato, em relação às questões trazidas.
21.	Ademais, não se vislumbra a contradição que o embargante traz aos autos nos itens 14.1, 14.2 e 14.3 em relação ao inteiro teor da deliberação atacada. O Voto do Min. Relator e o consequente Acórdão são cristalinos em informar que houve, sim, irregularidades no processo de contratação que culminou na assinatura do Contrato 62.606/2018 firmado com a IBM, uma vez que não houve o devido planejamento da referida contratação, não sendo identificada uma solução única que atenderia a demanda:
23. Tendo em vista a disponibilidade no mercado de produtos com funcionalidade similar à da solução IBM Sterling File Gateway, bem assim a ausência no planejamento da contratação de estudos e justificativas para a adoção dessa solução como a única adequada ao atendimento dos requisitos técnicos do serviço de transferência controlada de arquivos no Serpro, configura-se irregular a sua contratação direta. Porém, não há indícios de que houve má-fé na conduta dos gestores.
24. Entretanto, não há que se cogitar a essa altura o cancelamento do contrato, que traria grandes prejuízos à Administração, tendo em vista a migração da maioria dos clientes externos do Serpro para a nova solução, os quais seriam afetados por inesperada paralisação de alguns serviços essenciais da estatal.
25. Assim sendo, o indeferimento da medida cautelar requerida pela representante fundamenta-se na inexistência de fumus boni iuris e na presença de periculum in mora ao reverso, em razão de a substituição da solução Q-Ware Family pela solução IBM Sterling File Gateway encontrar-se em estágio avançado, tendo a maior parte dos clientes do Serpro migrado de uma solução para a outra.
22.	Vê-se que o decisum é claro ao apontar que a não concessão de medida cautelar que visava o cancelamento do Contrato 62.606/2018 se deu em decorrência do periculum in mora reverso, e não pela ausência das irregularidades que foram devidamente apuradas em todo o processo instrutório. Dessa forma, entende-se que também não devem ser acolhidos os embargos constantes no parágrafo 14.7.
23.	Além disso, conforme já abordado no parágrafo 18-a, supra, os embargos de declaração não se prestam para rediscussão do mérito nem para reavaliação dos fundamentos que conduziriam à prolação do Acórdão recorrido, razão pela qual não merece acolhida os embargos constantes no parágrafo 14.8.
24.	Com relação aos embargos referenciados no parágrafo 14.4, supra, o Serpro questiona este Tribunal sobre a aplicabilidade da Lei 8.666/1993 ao processo de contratação que resultou no Contrato 62.606/2018. Isto porque, segundo a embargante, a Lei 13.303/2016 trouxe novo regime de contratações para as empresas estatais.
25.	De fato, tem-se que a Lei 13.303/2016 trouxe uma série de inovações às quais as empresas estatais deveriam adequar-se. Nesse sentido, estabeleceu a referida Lei, em suas disposições transitórias, que:
Art. 91. A empresa pública e a sociedade de economia mista constituídas anteriormente à vigência desta Lei deverão, no prazo de 24 (vinte e quatro) meses, promover as adaptações necessárias à adequação ao disposto nesta Lei.
...
§ 3º Permanecem regidos pela legislação anterior procedimentos licitatórios e contratos iniciados ou celebrados até o final do prazo previsto no caput.
26.	Vê-se, assim, que a Lei 13.303/2016 condicionou a sua aplicação ao prazo de 24 meses, ou até que a entidade estatal promovesse as alterações necessárias à sua implementação, o que ocorresse primeiro. Uma vez que tal evento ocorresse, dar-se-ia a revogação tácita da aplicação da Lei 8.666/2016 àquele ente estatal.
27.	No caso concreto, o Serpro aprovou seu novo Estatuto para adequação aos ditames da Lei 13.303/2016 em 27/3/2017 (peça 182) e, em 1/10/2017, implementou o novo Regulamento de Licitações e Contratos do Serpro - GA-013/2017 (peça 183) . Consequentemente, a contratação foi regida pelo novo diploma legal e pela nova norma interna, entendendo-se que a análise da regularidade do Contrato 62.606/2018 deve ser realizada sob o manto destes.
28.	Ressalta-se que a instrução de mérito à peça 161, acolhida integralmente pelo Relator, ao analisar os diversos aspectos referentes à contratação, utilizou como referência legal para as análises procedidas apenas a Lei 13.303/2016, tendo adotado a Lei 8.666/1993 apenas na proposta de encaminhamento das deliberações. 
29.	Em relação ao item 9.3.4 do Acórdão embargado, o TCU assim deliberou:
9.3.4. autorizações para contratação por inexigibilidade, efetuadas pelos gerentes, superintendentes, diretores, consultoria jurídica, conselheiros e presidente, sem respeito ao devido processo legal, previamente à conclusão do planejamento da contratação, sem respaldo em Estudo Técnico Preliminar, Projeto Básico e Parecer Jurídico, o que afronta o art. 7º, inciso I, c/c § 2º, inciso I, c/c § 9º da Lei 8.666/1993;
30.	De fato, a Lei 13.303/2016, ao suceder a Lei 8.666/1993, não trouxe explicitamente o inteiro teor do disposto no art. 7º, da Lei 8.666/1993, o qual baseia a deliberação 9.3.4. Contudo, a nova lei trouxe vários dispositivos que permitem concluir que o planejamento da contratação é elemento essencial à regularidade dela. Isso porque, de início, a Lei 13.303/2016 repisou em seu art. 31, o art. 3º da Lei 8.666/1993, o qual traz os princípios basilares que regem as contratações:
Art. 31. As licitações realizadas e os contratos celebrados por empresas públicas e sociedades de economia mista destinam-se a assegurar a seleção da proposta mais vantajosa, inclusive no que se refere ao ciclo de vida do objeto, e a evitar operações em que se caracterize sobrepreço ou superfaturamento, devendo observar os princípios da impessoalidade, da moralidade, da igualdade, da publicidade, da eficiência, da probidade administrativa, da economicidade, do desenvolvimento nacional sustentável, da vinculação ao instrumento convocatório, da obtenção de competitividade e do julgamento objetivo.
31.	Além disso, traz o art. 42 da Lei 13.303/2016:
Art. 42. Na licitação e na contratação de obras e serviços por empresas públicas e sociedades de economia mista, serão observadas as seguintes definições:
...
VIII - projeto básico: conjunto de elementos necessários e suficientes, com nível de precisão adequado, para, observado o disposto no § 3º, caracterizar a obra ou o serviço, ou o complexo de obras ou de serviços objeto da licitação, elaborado com base nas indicações dos estudos técnicos preliminares, que assegure a viabilidade técnica e o adequado tratamento do impacto ambiental do empreendimento e que possibilite a avaliação do custo da obra e a definição dos métodos e do prazo de execução, devendo conter os seguintes elementos:
32.	Ora, não há de se falar em contratação eficiente e econômica sem que tenham sido realizados, anteriormente, estudos técnicos preliminares e tenha elaborado projeto básico, tal qual previsto no art. 31 c/c art. 42, VIII, da lei 13.303/2016. 
33.	A jurisprudência desta Corte de Contas é no sentido de que a análise da viabilidade técnico-econômica da contratação, inserida no projeto básico ou termo de referência, deve estar fundamentada adequadamente por meio de estudos técnicos preliminares atualizados (Acórdão 472/2011-TCU-Plenário, rel. Raimundo Carreiro; 1.472/2011-TCU-Plenário, rel. Marcos Bemquerer; 6.275/2010-TCU-1a Câmara, rel. Walton Alencar Rodrigues; 1.568/2008-TCU-Plenário, rel. Marcos Vinicios Vilaça; 222/2007-TCU-Plenário, rel. Aroldo Cedraz; 481/2007-TCU-Plenário, rel.  Ubiratan Aguiar; 1.273/2007-TCU-Plenário, rel. Ubiratan Aguiar; 925/2016-TCU-Plenário, rel. Walton Alencar Rodrigues; 10.855/2018-TCU-1ª Câmara, rel. Bruno Dantas e 524/2018-TCU-Plenário, rel. Ana Arraes) .
34.	Desse modo, a inexistência de estudos técnicos que subsidiem de forma adequada e suficiente a análise da viabilidade econômica do projeto configura irregularidade, afrontando a Lei e reiterada jurisprudência do TCU.
35.	Além do diploma legal, verifica-se que, no Regulamento de Licitações e Contratos do Serpro (peça183) , já aderente à Lei 13.303/2016, tal processo de planejamento também está positivado nos artigos 6º a 8º, a saber (peça 183) :
Capítulo III
PLANEJAMENTO DAS CONTRATAÇÕES
Art. 6º. As contratações do Serpro, realizadas por meio de licitação ou contratação direta, serão, obrigatoriamente, precedidas pela fase de planejamento que será regulada pelas disposições de normativo interno específico.
Art. 7º. O planejamento das contratações será iniciado com a identificação das necessidades de contratação, por meio da elaboração de Documentos de Oficialização de Demanda (DOD) e posterior consolidação no Plano de Contratações.
Art. 8º. A realização de Estudos Técnicos Preliminares (ETP) será condição para elaboração do Projeto Básico ou Termo de Referência, observadas as exceções previstas em normativo interno específico.
Art. 9º. O planejamento das contratações do Serpro poderá observar as normas aplicáveis à Administração Pública direta, autárquica e fundacional.
36.	Já em relação à inexistência de parecer jurídico prévio citada na deliberação 9.3.4 do Acórdão recorrido, tem-se que a Lei 13.303/2016 não dispõe sobre a emissão do mesmo como fase compulsória do processo de contratação. O Regulamento de Licitações e Contratos do Serpro vigente à época da contratação, assim dispôs em relação à emissão de parecer jurídico no âmbito do processo de contratação (peça 183) :
SEÇÃO II
PROCEDIMENTOS DA FASE INTERNA DA CONTRATAÇÃO
Art. 13. A Unidade de Compras deverá utilizar as minutas-padrão de instrumentos convocatórios e contratos nos procedimentos licitatórios e contratações diretas realizado pelo Serpro.
§ 1º É facultado aos profissionais envolvidos no processo, mesmo quando da utilização de minuta-padrão, solicitação de manifestação jurídica sobre a contratação.
37.	Frente ao exposto, uma vez que se verificou que a Lei 8.666/1993 não incidiu sobre o Contrato 62.606/2018, mas sim, a Lei 13.303/2016, tendo ainda tal contratação sido regida pelo Regulamento Interno de Licitações e Contratos do Serpro, propõe-se a alteração do embasamento legal da deliberação 9.3.4 do Acórdão 122/2020-TCU-Plenário para:
9.3.4. autorizações para contratação por inexigibilidade, efetuadas pelos gerentes, superintendentes, diretores, consultoria jurídica, conselheiros e presidente, sem respeito ao devido processo legal, previamente à conclusão do planejamento da contratação, sem respaldo em Estudo Técnico Preliminar e Projeto Básico, o que afronta o Art. 31 c/c art. 42, VIII da lei 13.303/2016, bem como os arts. 6º, 7º e 8º do Regulamento de Licitações e Contratos do Serpro, aprovado pela Deliberação GA-013/2017;
33.	Com relação aos embargos do parágrafo 14.5 (item 9.3.5 do Acórdão 122/2020-TCU-Plenário) , o Serpro solicita que, além da questão da aplicabilidade da Lei 8.666/1993 à contratação em pauta, o TCU esclareça em relação aos normativos que embasam os itens 9.3.5.1, 9.3.5.2 e 9.3.5.3, conforme segue:
9.3.5. não existência nos autos da contratação dos seguintes artefatos relativos à solução adotada (Sterling File Gateway) , o que afronta o disposto no inciso IX, do art. 6º da Lei 8.666/1993:
9.3.5.1. estudos técnicos relativos à viabilidade, vantagens e desvantagens de substituição da ferramenta similar em uso;
9.3.5.2. análise de riscos e os planos de migração de uma solução para a outra; e
9.3.5.3. análise comparativa dos custos das soluções para avaliação da vantajosidade econômica da substituição;
38.	Em relação à aplicabilidade da Lei 8.666/1993 ao Contrato 62.606/2018, tal tema já foi esclarecido nos parágrafos 30 a 32, supra. Ou seja, é aplicável a Lei 13.303/2016 à referida contratação. Já em relação aos itens 9.3.5.1 a 9.3.5.3, tem-se que, conforme já discorrido no parágrafo 39 do Relatório que subsidiou o Voto do Min. Relator (peça 161, p. 5) , a elaboração de tais artefatos seria obrigatória na elaboração do Projeto Básico, uma vez que o objetivo da contratação foi a substituição de uma ferramenta que já estava em produção por outra com funcionalidades semelhantes.
39.	Frente ao exposto, uma vez que se verificou que a Lei 8.666/1993 não incidiu sobre o Contrato 62.606/2018, mas sim, a Lei 13.303/2016, tendo ainda tal contratação sido regida pelo Regulamento Interno de Licitações e Contratos do Serpro, propõe-se a alteração do embasamento legal da deliberação 9.3.5 do Acórdão 122/2020-TCU-Plenário para:
9.3.5. não existência nos autos da contratação dos seguintes artefatos relativos à solução adotada (Sterling File Gateway) , o que afronta Art. 31 c/c art. 42, VIII da lei 13.303/ bem como os arts. 6º, 7º e 8º do Regulamento de Licitações e Contratos do Serpro, aprovado pela Deliberação GA-013/2017;
9.3.5.1. estudos técnicos relativos à viabilidade, vantagens e desvantagens de substituição da ferramenta similar em uso;
9.3.5.2. análise de riscos e os planos de migração de uma solução para a outra; e
9.3.5.3. análise comparativa dos custos das soluções para avaliação da vantajosidade econômica da substituição;
40.	Frente ao exposto, entende-se que devem ser acolhidos parcialmente os embargos trazidos aos autos pelo Serpro, devendo serem promovidas as alterações nos itens 9.3.4 e 9.3.5 do Acórdão 122/2020-TCU-Plenário referentes às bases legais e normativas que fundamentam as deliberações (parágrafos 33 e 35) .
Embargos de Declaração - Padrão IX
41.	Vale registrar que a empresa representante Padrão IX foi admitida como parte interessada nestes autos por meio do Despacho do Relator de 11/6/2019 (peça 65, p. 5) . Assim sendo, possui legitimidade para opor os presentes embargos.
42.	Com relação aos embargos constantes no parágrafo 15.1, supra, não se verifica a alegada contradição no Acórdão, conforme já explicitado nos parágrafos 21 a 22 , acima.
43.	Já no que se refere aos embargos constantes no parágrafo 15.2, supra, deve-se esclarecer à embargante que o prazo de cinco anos para utilização da ferramenta foi manifestado pelo próprio Serpro (peça 15, p. 13) , razão pela qual a Unidade Técnica assim o manteve. 
44.	Entende-se que tal perspectiva temporal apresentada pela contratante justifica-se frente aos esforços e custos promovidos pelo Serpro para a migração da solução de transferência de arquivos da Padrão IX para a da IBM, conforme parágrafo 156 do Relatório do Relator. Ou seja, não seria razoável todo o esforço promovido pelo Serpro no processo de migração, o qual durou praticamente um ano, para que o mesmo intencionasse utilizar a ferramenta da IBM por apenas dois anos.    
45.	Por fim, em relação aos embargos trazidos no parágrafo 15.3, supra, tem-se que conforme já abordado no parágrafo 18-a, acima, os embargos de declaração não se prestam para rediscussão do mérito nem para reavaliação dos fundamentos que conduziriam à prolação do Acórdão recorrido.
46.	Frente ao exposto, entende-se que devem ser acolhidos parcialmente os embargos trazidos aos autos pela empresa Padrão IX, devendo ser prestados os esclarecimentos constantes nos parágrafos 43 e 44, supra.
CONCLUSÃO
47.	Considerando que:
a) os embargos de declaração apresentados pelo Serpro e pela empresa Padrão IX contra o Acórdão 122/2020-TCU-Plenário preenchem os requisitos gerais de admissibilidade, alusivos a todas as espécies recursais (parágrafo 10-13, supra) ;
b) os embargos de declaração apresentados pelo Serpro e pela empresa Padrão IX apontaram omissões, contradições e obscuridades no Acórdão embargado (parágrafos 14-15, supra) ;
c) parte dos embargos de declaração trazidos pelo Serpro extrapolam o caso concreto da matéria julgada no Acórdão embargado, bem como apontam contradições já clarificadas no inteiro teor do Acórdão (parágrafos 20-23, supra) ;
d) verificou-se a inaplicabilidade da Lei 8.666/1993 como base legal para análise do processo de contratação que culminou no contrato 62.606/2018 firmado entre o Serpro e a IBM, devendo ser aplicada a Lei 13.303/2016 c/c Regulamento de Licitações e Contratos do Serpro - GA-013/2017 (parágrafos 24-38, supra) , ao contrário do disposto nos item 9.3.4 e 9.3.5 do Acórdão 122/2020-TCU-Plenário;
e) parte dos embargos de declaração trazidos pela empresa Padrão IX apontam contradições já clarificadas no inteiro teor do Acórdão, bem como tentam rediscutir o mérito do mesmo (parágrafos 42 e 45, supra) ,
Conclui-se que os referidos embargos de declaração devem ser acolhidos parcialmente para tornar mais clara a decisão, com a devida alteração dos itens 9.3.4 e 9.3.5 do Acórdão recorrido e a prestação de esclarecimentos apresentados nos parágrafos 43 e 44 supra à empresa Padrão IX.
PROPOSTA DE ENCAMINHAMENTO
48.	Ante todo o exposto, submetem-se os autos à consideração superior, propondo:
	a) conhecer dos embargos de declaração opostos pelo Serviço Federal de Processamento de Dados (Serpro) e pela empresa Padrão IX Informática Sistemas Abertos S.A. contra o Acórdão 122/2020-TCU-Plenário, com fundamento nos arts. 32, inciso II, e 34 da Lei 8.443/1992, e no art. 287 do RI/TCU;
b) no mérito, acolher parcialmente os embargos opostos pelo Serviço Federal de Processamento de Dados (Serpro) e, em consequência, alterar os itens 9.3.4 e 9.3.5 do Acórdão 122/2020-TCU-Plenário para a seguinte redação:
9.3.4. autorizações para contratação por inexigibilidade, efetuadas pelos gerentes, superintendentes, diretores, consultoria jurídica, conselheiros e presidente, sem respeito ao devido processo legal, previamente à conclusão do planejamento da contratação, sem respaldo em Estudo Técnico Preliminar e Projeto Básico, o que afronta o Art. 31 c/c art. 42, VIII da lei 13.303/2016, bem como os arts. 6º, 7º e 8º do Regulamento de Licitações e Contratos do Serpro, aprovado pela Deliberação GA-013/2017;
9.3.5. não existência nos autos da contratação dos seguintes artefatos relativos à solução adotada (Sterling File Gateway) , o que afronta Art. 31 c/c art. 42, VIII da lei 13.303/ bem como os arts. 6º, 7º e 8º do Regulamento de Licitações e Contratos do Serpro, aprovado pela Deliberação GA-013/2017;
9.3.5.1. estudos técnicos relativos à viabilidade, vantagens e desvantagens de substituição da ferramenta similar em uso;
9.3.5.2. análise de riscos e os planos de migração de uma solução para a outra; e
9.3.5.3. análise comparativa dos custos das soluções para avaliação da vantajosidade econômica da substituição;
c)  no mérito, acolher parcialmente os embargos opostos pela empresa Padrão IX Informática Sistemas Abertos S.A, esclarecendo à embargante o disposto nos parágrafos 43 a 44, supra.
d) manter em seus exatos termos os demais itens do Acórdão 122/2020-TCU-Plenário;
e) dar ciência do acórdão que vier a ser proferido, assim como do relatório e do voto que o fundamentarem, aos embargantes.
                   É o Relatório.

Antonio Perilo de Sousa Teixeira Netto - OAB/DF 21.359, Guilherme Augusto Fregapani - OAB/DF 34.406, Henrique Araújo Costa - OAB/DF 21.989 e Tálita Angel Pereira Franco - OAB/DF 54.552 (peça 2, p. 1)

Não atuou

REPRESENTAÇÃO. POSSÍVEIS IRREGULARIDADES EM CERTAME LICITATÓRIO. CONHECIMENTO. OITIVAS. DILIGÊNCIAS. INGRESSO DA REPRESENTANTE COMO INTERESSADA NOS AUTOS. PROCEDÊNCIA PARCIAL. INDEFERIMENTO DE CAUTELAR. CIÊNCIA. EMBARGOS DE DECLARAÇÃO. CONHECER. ACOLHER PARCIALMENTE.

REPRESENTAÇÃO (REPR)

Registro que atuo nos presentes autos por força do art. 152 do Regimento Interno do TCU (RI/TCU) .
2.	Inicialmente, os embargos de declaração merecem ser conhecidos por estarem preenchidos os requisitos de admissibilidade aplicáveis à espécie.
3.	Trata-se de embargos de declaração opostos pelo Serviço Federal de Processamento de Dados (Serpro) e pela empresa Padrão IX Informática Sistemas Abertos S.A. contra os termos do Acórdão 122/2020-TCU-Plenário, prolatado em sede de representação.
4.	Nessa decisão, este Tribunal indeferiu a medida cautelar pleiteada pela empresa Padrão IX para a suspensão da execução do Contrato 62.606/2018, firmado entre o Serpro e a empresa IBM Brasil - Indústria, Máquinas e Serviços Ltda. 
5.	Na mesma oportunidade, esta Corte de Contas deu ciência ao Serpro das irregularidades identificadas no processo de contratação do referido contrato, bem assim determinou a realização das audiências dos responsáveis pelo planejamento e condução da contratação.
6.	A representação em comento foi formulada pela empresa Padrão IX Informática Sistemas Abertos S.A. (PIX) em face de possíveis irregularidades ocorridas em contrato de tecnologia da informação (TI) , celebrado entre o Serviço Federal de Processamento de Dados (Serpro) e a empresa IBM Brasil - Indústria, Máquinas e Serviços Ltda., em 29/6/2018, por meio de contratação direta por inexigibilidade de licitação, com fundamento no art. 30, caput, da Lei 13.303/2016, a saber: 
	a) falhas no planejamento da contratação;
b) contratação direta indevida;
c) contratação de solução de TI em duplicidade;
d) falta de isonomia entre as empresas contratadas para fornecimento do mesmo tipo de solução de TI;
e) riscos de monopólio e de jogo de planilhas;
f) fuga à licitação; 
g) antieconomicidade do novo contrato.
7.     O objeto do Contrato 62.606/2018 é a cessão de direito de uso por prazo determinado (não permanente) e por prazo indeterminado (permanente) , S&S (subscrição e suporte) , serviços de suporte remoto (Telesuporte) , serviços de AVP (Accelerated Value Program) e suporte técnico avançado Premium, aos produtos de software IBM.
8.	O valor total estimado do contrato para o período de 24 meses é de R$ 144.021.795,78, com previsão de pagamento em 24 parcelas mensais, com valores diversos, de julho/2018 a julho/2020, conforme cláusulas 5.1.2, 5.1.3 e 5.2.2 a 5.2.6 do contrato. 
9.	Integra igualmente a avença a aquisição da solução IBM Sterling File Gateway, cujos valores totais das Licenças de Uso e de Subscrição e Suporte (S&S) são de R$ 2.802.738,25.
10.	A solução IBM Sterling File Gateway também possui o serviço AVP, referente a suporte local à implementação do produto, no valor de R$ 491.014,15. Assim sendo, o valor total da solução IBM Sterling File Gateway contratada é de R$ 3.293.752,40, o que corresponde a 2,3% do valor total da contratação (R$ 144.021.795,78) .
11.	Transcrevo a seguir os questionamentos feitos pelos embargantes sumarizados pela Sefti no Relatório precedente: 
14.	O Serpro trouxe aos autos os seguintes embargos ao Acórdão 122/2020-TCU-Plenário, (peça 174) :
14.1. 	omissão/contradição quanto ao item 9.3.1.1 do Acórdão embargado, requerendo que o Tribunal complemente o julgado no sentido de aclarar se a empresa estatal, diante da existência de soluções similares no mercado, será necessariamente obrigada a licitar, mesmo que, tecnicamente, uma das soluções seja superior em termos de padronização, eficiência e segurança, segundo elementos trazidos pelo próprio fornecedor exclusivo da solução nativa e aferidos mediante Prova de Conceito (PoC) , assim como mais vantajosa do ponto de vista econômico;
14.2. 	omissão/contradição quanto ao item 9.3.1.2 do Acórdão embargado, requerendo que o Tribunal se manifeste acerca da possibilidade de a inviabilidade jurídica da contratação direta ser utilizada como consectário lógico da "inexistência" - e não da "improcedência" - dos estudos e justificativas para se adotar determinada solução;
14.3.	omissão/contradição, quanto ao item 9.3.1.2, requerendo que o Tribunal esclareça a respeito da correção de se exigir, em uma contratação direta por inexigibilidade de licitação, que a solução seja "a única adequada ao atendimento dos requisitos técnicos do serviço", notadamente no cenário tratado nos autos;	
14.4. 	quanto aos itens 9.3.4 e 9.3.5, que o TCU se manifeste quanto utilizar dispositivos da Lei 8.666/93 para embasar as irregularidades apontadas, já que referida Lei seria inaplicável às contratações das empresas estatais, uma vez que a Lei 13.303/16 inaugurou um novo regime de contratações; 
14.5.	quanto aos itens 9.3.5.1 a 9.3.5.3, que seja suprida a omissão e a obscuridade apontadas, de forma a passar a constar a (s) norma (s) que fundamenta (m) a exigência dos referidos artefatos, viabilizando a ampla defesa e o contraditório; 
14.6.	quanto ao item 9.3.6, apesar de o TCU apontar a irregularidade, não registrou qual a alternativa mais adequada que o Serpro deveria ter levado a efeito.  
14.7.	quanto ao item 9.5.1 do Acórdão, que ele estaria em contradição com os itens 9.3.1 c/c 9.3.2, uma vez que o TCU entende pela irregularidade da contratação direta, porém determina que a Sefti proceda ao monitoramento da evolução dos preços praticados em eventual renovação do Contrato 62.606/2018;
14.8.	requer, por fim, a concessão de efeitos infringentes ao recurso pela Corte de Contas, considerando que a consequência inarredável do seu provimento é a substituição, e não a mera complementação da decisão anteriormente proferida.
15.	Já a empresa Padrão IX alegou as seguintes questões nos seus embargos de declaração:
15.1	contradição, tendo e vista que, apesar das citadas constatações de que (i) não houve planejamento da contratação, (ii) o Serpro só pesquisou preço de uma única fonte - a própria IBM; (iii) irregularidade na contratação sem licitação, o TCU concluiu pela vantajosidade do contrato;
15.2	omissão sobre as razões para projeção do contrato da IBM com o Serpro para cinco anos, como fez a Unidade Técnica nos presentes autos, com o objetivo da verificação se houve prejuízo ao Serpro na referida contratação, uma vez que o contrato firmado entre o Serpro e a IBM é de apenas dois anos e, considerando-se apenas este período, houve prejuízo ao Serpro;
15.3	a simples determinação para que o Serpro promova processo licitatório com vistas a contratar a solução desejada não trará risco de dano reverso, como afirmou a D. Unidade Técnica;
12.	Após o exame dos questionamentos feitos pelos embargantes, acolho as análises e conclusões da Sefit para dar provimento parcial aos embargos declaratórios, alterando a redação dos itens 9.3.4 e 9.3.5 do acórdão recorrido e prestar esclarecimentos à empresa Padrão IX, mantendo-se inalterados os demais itens do Acórdão 122/2020-TCU-Plenário.
13.	Rememoro, por relevante, que os embargos declaratórios não se prestam à rediscussão do mérito nem para reavaliação dos fundamentos que conduziram à prolação do Acórdão recorrido, cabendo sua oposição no caso de omissão, contradição ou obscuridade no inteiro teor da decisão guerreada.
14.	No caso vertente, o Serpro pretende rediscutir o mérito da matéria julgada, o que não é cabível nesta espécie processual, até mesmo extrapolando o objeto do feito em grande parte dos embargos declaratórios.
15.	Embora as contradições apontadas pelo Serpro já tenham sido deslindadas no relatório e no voto que fundamentam o Acórdão 122/2020-TCU-Plenário, conclui-se, nestes embargos, que assiste razão ao embargante quanto à inaplicabilidade da Lei 8.666/1993 como base legal para análise do processo de contratação que culminou no contrato 62.606/2018 firmado entre o Serpro e a IBM, devendo ser aplicada a Lei 13.303/2016 c/c Regulamento de Licitações e Contratos do Serpro - GA-013/2017, ao contrário do disposto nos item 9.3.4 e 9.3.5 do Acórdão 122/2020-TCU-Plenário.
16.	Sobre a questão, ressalto que no relatório que integra a decisão combatida, integralmente por mim acolhido, as análises foram feitas com fundamento na Lei 13.303/2016 c/c Regulamento de Licitações e Contratos do Serpro - GA-013/2017, ocorrendo o equívoco somente na proposta de encaminhamento, a qual foi reproduzida no acórdão.
17.	Assim, deve ser dada nova redação aos itens 9.3.4 e 9.3.5 do Acórdão 122/2020-TCU-Plenário para a correção da fundamentação legal.
18.     A empresa Padrão IX, por sua vez, opôs os presentes embargos em que identificam contradições que foram devidamente discutidas e clarificadas no inteiro teor do acórdão vergastado, bem como propõe a rediscussão de mérito de certas questões, o que descabe em sede de embargos declaratórios.	
19.	Não obstante, deve ser esclarecido à empresa Padrão IX que o prazo de cinco anos para utilização da ferramenta Sterling File Gateway foi manifestado pelo próprio Serpro, justificando-se tal perspectiva temporal apresentada pelos esforços e custos promovidos pela contratante para a migração da solução de transferência de arquivos da Padrão IX para a da IBM.
20.	A utilização da ferramenta da IBM por apenas dois anos não teria razoabilidade ante o processo de migração, com duração de praticamente um ano.
                   Em face do exposto, Voto por que seja adotado o Acórdão que ora submeto ao escrutínio deste Colegiado.
TCU, Sala das Sessões Ministro Luciano Brandão Alves de Souza, em 15 de julho de 2020.
RAIMUNDO CARREIRO 
Relator